ACORDAO-COMPLETO-2464205

ACÓRDÃO 4617/2021 ATA 8/2021 - SEGUNDA CÂMARA

VISTOS, relatados e discutidos estes autos de Tomada de Contas Especial (TCE) instaurada pelo Conselho Nacional de Desenvolvimento Científico e Tecnológico (CNPq) em desfavor de Ricardo Enrique Moreno Briones em razão de omissão no dever de prestar contas dos recursos federais transferidos para realização de projeto denominado "Consolidação da Padronização de Resistência Elétrica Baseada no QHE",
ACORDAM os Ministros do Tribunal de Contas da União, reunidos em Sessão da Segunda Câmara, diante das razões expostas pelo Relator, em:
9.1. considerar revel o responsável Ricardo Enrique Moreno Briones (CPF: XXX.396.947-XX) , para todos os efeitos, dando-se prosseguimento ao processo, com fulcro no art. 12, § 3º, da Lei 8.443/1992; 
9.2. julgar irregulares, nos termos dos arts. 1º, inciso I, 16, inciso III, alíneas a e c, da Lei 8.443/1992, c/c os arts. 19 e 23, inciso III, da mesma Lei, as contas do responsável Ricardo Enrique Moreno Briones (CPF: XXX.396.947-XX) , condenando-o ao pagamento das importâncias a seguir especificadas, atualizadas monetariamente e acrescidas dos juros de mora, calculadas a partir das datas discriminadas até a data da efetiva quitação do débito, fixando-lhe o prazo de quinze dias, para que comprove, perante o Tribunal, o recolhimento das referidas quantias aos cofres do Conselho Nacional de Desenvolvimento Científico e Tecnológico, nos termos do art. 23, inciso III, alínea "a", da citada lei, c/c o art. 214, inciso III, alínea "a", do Regimento Interno do TCU;  
Débitos relacionados ao responsável Ricardo Enrique Moreno Briones (CPF: XXX.396.947-XX) :
	Data de ocorrência
	Valor histórico (R$) 
	Tipo da parcela

	4/7/2012
	1.450,00
	Débito

	3/8/2012
	1.450,00
	Débito

	4/9/2012
	1.450,00
	Débito

	3/10/2012
	1.450,00
	Débito

	5/11/2012
	1.450,00
	Débito

	6/12/2012
	1.450,00
	Débito

	27/12/2012
	1.450,00
	Débito

	6/2/2013
	1.450,00
	Débito

	11/3/2013
	1.450,00
	Débito

	3/4/2013
	1.450,00
	Débito

	6/5/2013
	1.450,00
	Débito

	6/6/2013
	1.450,00
	Débito

	3/7/2013
	1.450,00
	Débito

	2/8/2013
	1.450,00
	Débito

	4/9/2013
	1.450,00
	Débito

	3/10/2013
	1.450,00
	Débito

	4/11/2013
	1.450,00
	Débito

	4/12/2013
	1.450,00
	Débito

	30/12/2013
	1.450,00
	Débito

	5/2/2014
	1.450,00
	Débito

	10/3/2014
	1.450,00
	Débito

	3/4/2014
	1.450,00
	Débito

	5/5/2014
	1.450,00
	Débito

	3/6/2014
	1.450,00
	Débito

	3/7/2014
	1.450,00
	Débito

	5/8/2014
	1.450,00
	Débito

	3/7/2014
	1.450,00
	Débito

	5/8/2014
	1.450,00
	Débito

	3/9/2014
	1.450,00
	Débito

	2/10/2014
	1.450,00
	Débito

	7/11/2014
	1.450,00
	Débito

	3/12/2014
	1.450,00
	Débito

	2/1/2015
	1.450,00
	Débito

	3/2/2015
	1.740,00
	Débito

	9/3/2015
	1.740,00
	Débito

	9/4/2015
	1.740,00
	Débito

	6/5/2015
	1.740,00
	Débito

	9/6/2015
	1.740,00
	Débito

	6/2/2013
	3.700,00
	Débito

	11/3/2013
	3.700,00
	Débito

	3/4/2013
	3.700,00
	Débito

	6/5/2013
	3.700,00
	Débito

	7/7/2015
	1.740,00
	Débito

	7/8/2015
	1.740,00
	Débito

	16/9/2015
	1.740,00
	Débito

	7/10/2015
	1.740,00
	Débito

	19/11/2015
	1.740,00
	Débito

	7/12/2015
	1.740,00
	Débito

	4/1/2016
	1.740,00
	Débito

	3/2/2011
	5.800,00
	Débito

	3/3/2011
	5.800,00
	Débito

	4/4/2011
	5.800,00
	Débito

	3/5/2011
	5.800,00
	Débito

	2/6/2011
	5.800,00
	Débito

	4/7/2011
	5.800,00
	Débito

	2/8/2011
	5.800,00
	Débito

	5/9/2011
	5.800,00
	Débito

	6/10/2011
	5.800,00
	Débito

	7/11/2011
	5.800,00
	Débito

	6/12/2011
	5.800,00
	Débito

	5/1/2012
	5.800,00
	Débito

	10/2/2012
	5.800,00
	Débito

	7/3/2012
	5.800,00
	Débito

	3/4/2012
	5.800,00
	Débito

	4/5/2012
	5.800,00
	Débito

	5/6/2012
	5.800,00
	Débito

	4/7/2012
	5.800,00
	Débito

	3/8/2012
	5.800,00
	Débito

	4/9/2012
	5.800,00
	Débito

	3/10/2012
	5.800,00
	Débito

	5/11/2012
	5.800,00
	Débito

	6/12/2012
	5.800,00
	Débito

	27/12/2012
	5.800,00
	Débito

	6/2/2013
	5.800,00
	Débito

	11/3/2013
	5.800,00
	Débito

	3/4/2013
	5.800,00
	Débito

	6/5/2013
	5.800,00
	Débito

	6/6/2013
	5.800,00
	Débito

	3/7/2013
	8.000,00
	Débito

	2/8/2013
	6.900,00
	Débito

	4/9/2013
	6.900,00
	Débito

	3/10/2013
	6.900,00
	Débito

	4/11/2013
	6.900,00
	Débito

	4/12/2013
	6.900,00
	Débito

	30/12/2013
	6.900,00
	Débito

	5/2/2014
	6.900,00
	Débito

	10/3/2014
	6.900,00
	Débito

	3/4/2014
	6.900,00
	Débito

	5/5/2014
	6.900,00
	Débito

	3/6/2014
	6.900,00
	Débito

	3/7/2014
	6.900,00
	Débito

	5/8/2014
	6.900,00
	Débito

	3/9/2014
	6.900,00
	Débito

	2/10/2014
	6.900,00
	Débito

	7/11/2014
	6.900,00
	Débito

	3/12/2014
	6.900,00
	Débito

	2/1/2015
	6.900,00
	Débito

	3/2/2015
	8.280,00
	Débito

	9/3/2015
	8.280,00
	Débito

	9/4/2015
	8.280,00
	Débito

	6/5/2015
	8.280,00
	Débito

	9/6/2015
	8.280,00
	Débito

	7/7/2015
	8.280,00
	Débito

	7/8/2015
	8.280,00
	Débito

	16/9/2015
	8.280,00
	Débito

	7/10/2015
	8.280,00
	Débito

	19/11/2015
	8.280,00
	Débito

	7/12/2015
	8.280,00
	Débito

	7/1/2016
	8.280,00
	Débito

	3/2/2011
	11.000,00
	Débito

	14/9/2011
	6.700,00
	Débito

	7/12/2011
	6.300,00
	Débito

	7/12/2011
	6.000,00
	Débito

	21/12/2011
	6.000,00
	Débito

	21/12/2011
	24.000,00
	Débito

	14/1/2016
	345,17
	Crédito

					Valor atualizado do débito (com juros) em 25/11/2020: R$ 885.831,90.
9.3. aplicar ao responsável Ricardo Enrique Moreno Briones (CPF: XXX.396.947-XX) , a multa prevista no art. 57 da Lei 8.443/1992 c/c o art. 267 do Regimento Interno do TCU, no valor de R4 50.000,00 (cinquenta mil reais) , fixando-lhe o prazo de quinze dias, a contar da notificação, para que comprove, perante o Tribunal (art. 214, III, alínea "a", do Regimento Interno do TCU) , o recolhimento da dívida aos cofres do Tesouro Nacional, atualizada monetariamente desde a data do presente acórdão até a data do efetivo recolhimento, se paga após o vencimento, na forma da legislação em vigor;
9.4. autorizar, desde logo, a cobrança judicial das dívidas, caso não atendida a notificação, na forma do disposto no art. 28, inciso II, da Lei 8.443/1992;
9.5.autorizar também, desde logo, se requerido, com fundamento no art. 26, da Lei 8.443, de 1992, c/c o art. 217, §§ 1º e 2º do Regimento Interno do TCU, o parcelamento das dívidas em até 36 parcelas, incidindo, sobre cada parcela, corrigida monetariamente, os correspondentes acréscimos legais, fixando-lhe o prazo de quinze dias, a contar do recebimento da notificação, para comprovar, perante o Tribunal, o recolhimento da primeira parcela, e de trinta dias, a contar da parcela anterior, para comprovar os recolhimentos das demais parcelas, devendo incidir, sobre cada valor mensal, atualizado monetariamente, os juros de mora devidos, no caso do débito, na forma prevista na legislação em vigor, alertando o responsável de que a falta de comprovação do recolhimento de qualquer parcela importará o vencimento antecipado do saldo devedor, nos termos do § 2º do art. 217 do Regimento Interno deste Tribunal; 
9.6. esclarecer ao responsável Ricardo Enrique Moreno Briones (CPF: XXX.396.947-XX) que, caso se demonstre, por via recursal, a correta aplicação dos recursos, mas não se justifique a omissão da prestação de contas, o débito poderá ser afastado, mas permanecerá a irregularidade das contas, dando-se ensejo à aplicação da multa prevista no art. 58, inciso I, da Lei 8.443/1992;
9.7. enviar cópia deste Acórdão à Procuradoria da República no Estado do Rio de Janeiro, nos termos do § 3º do art. 16 da Lei 8.443/1992, c/c o § 7º do art. 209 do Regimento Interno do TCU, para adoção das medidas cabíveis; 
9.8. enviar cópia deste Acórdão ao Conselho Nacional de Desenvolvimento Científico e Tecnológico e ao responsável, para ciência;
9.9. informar à Procuradoria da República no Estado do Rio de Janeiro, ao Conselho Nacional de Desenvolvimento Científico e Tecnológico e ao responsável que a presente deliberação, acompanhada do Relatório e do Voto que a fundamenta, está disponível para a consulta no endereço www.tcu.gov.br/acordaos, além de esclarecer que, caso requerido, o TCU poderá fornecer sem custos as correspondentes cópias, de forma impressa; 
9.10. informar à Procuradoria da República no Estado do Rio de Janeiro que, nos termos do parágrafo único do art. 62 da Resolução TCU 259/2014, os procuradores e membros do Ministério Público credenciados nesta Corte podem acessar os presentes autos de forma eletrônica e automática, ressalvados apenas os casos de eventuais peças classificadas como sigilosas, as quais requerem solicitação formal.

TOMADA DE CONTAS ESPECIAL. TCE instaurada pelo(a) Conselho Nacional de Desenvolvimento Científico e Tecnológico em razão de Omissão no dever de prestar contas, Termo de concessão de auxílio financeiro 008745/2019-13, firmado com o/a CONSELHO NACIONAL DE DESENVOLVIMENTO CIENTÍFICO E TECNOLOGICO, função CIENCIA E TECNOLOGIA, que teve como objeto Consolidação da Padronização de Resistência Elétrica Baseada no QHE (nº da TCE no sistema: 3775/2019).

Segunda Câmara

3. Responsável: Ricardo Enrique Moreno Briones (CPF: XXX.396.947-XX)

13.1. Ministros presentes: Bruno Dantas (Presidente), Augusto Nardes, Aroldo Cedraz e Raimundo Carreiro (Relator).
13.2. Ministro-Substituto presente: André Luís de Carvalho.

RAIMUNDO CARREIRO

Adoto como relatório, nos termos do art. 1º, § 3º, inciso I, da Lei 8.443/92, a instrução de peça eletrônica 49, lavrada no âmbito da Secretaria de Controle Externo de Tomada de Contas Especial (SecexTCE) , endossada pelo diretor-substituto da subunidade e pelo titular da unidade técnica (peças 50 e 51) : 
INTRODUÇÃO
Cuidam os autos de tomada de contas especial instaurada pelo Conselho Nacional de Desenvolvimento Científico e Tecnológico - CNPq em desfavor de Ricardo Enrique Moreno Briones (CPF: XXX.396.947-XX) , em razão de omissão no dever de prestar contas dos recursos federais transferidos no âmbito do Termo de Concessão e Aceitação de Apoio Financeiro a Projeto n. Processo 563156/2010-4, com vigência de 1/12/2010 a 21/12/2015 e prazo final para prestação de contas vencido em 21/2/2016, para realização de projeto denominado "Consolidação da Padronização de Resistência Elétrica Baseada no QHE" (peça 7, p. 1-3) .
HISTÓRICO
Em 16/10/2019, com fundamento na IN/TCU 71/2012, alterada pela IN/TCU 76/2016 e DN/TCU 155/2016, o dirigente do Conselho Nacional de Desenvolvimento Científico e Tecnológico autorizou a instauração da tomada de contas especial (peça 2) . O processo foi registrado no sistema e-TCE com o número 3775/2019.
O Termo de Concessão e Aceitação de Apoio Financeiro a Projeto n. Processo 563156/2010-4 (peça 7, p. 1-3) , emendado pelo Primeiro Termo Aditivo ao Termo de Concessão e Aceitação de Apoio Financeiro a Projeto Assinado Eletronicamente pelo Beneficiário em 16/12/2010 (peça 7, p. 4-5) , teve vigência de 1/12/2010 a 21/12/2015, com prazo final para prestação de contas em 21/2/2016. Os repasses efetivados pela União totalizaram R$ 543.290,00, incluindo tanto repasses diretos ao beneficiário quanto os repasses a bolsistas vinculados ao projeto, conforme comprovantes às peças 9, 11 e 12, e memória de cálculo à peça 16. O beneficiário efetuou devolução no valor de R$ 347,17 em 14/1/2016 (peça 13) .
	O fundamento para a instauração da Tomada de Contas Especial, conforme consignado na matriz de responsabilização elaborada pelo tomador de contas, foi a constatação da seguinte irregularidade: 
Não comprovação da boa e regular aplicação dos recursos federais repassados à RICARDO ENRIQUE MORENO BRIONES, em face da omissão no dever de prestar contas dos valores transferidos, no âmbito do termo de concessão de auxílio financeiro descrito como "Consolidação da Padronização de Resistência Elétrica Baseada no QHE", no período de 1/12/2010 a 21/12/2015, cujo prazo encerrou-se em 21/2/2016.
O responsável arrolado na fase interna foi devidamente comunicado e, diante da ausência de justificativas suficientes para elidir a irregularidade e da não devolução dos recursos, instaurou-se a tomada de contas especial.
	No Relatório do Tomador de Contas Especial (peça 28) , o tomador de contas concluiu que o prejuízo importaria no valor atualizado com juros em outubro de 2019 de R$ 866.434,84, imputando-se a responsabilidade a Ricardo Enrique Moreno Briones, na condição de beneficiário.
	Em 5/5/2020, a Controladoria-Geral da União emitiu o Relatório de Auditoria e-TCE 3775/2019 (peça 32) , em concordância com o relatório do tomador de contas. O certificado de auditoria e o parecer do dirigente do órgão de controle interno concluíram pela irregularidade das presentes contas (peças 33 e 34) .
	Em 8/5/2020, o ministro responsável pela área atestou haver tomado conhecimento das conclusões contidas no relatório e certificado de auditoria, bem como do parecer conclusivo do dirigente do órgão de controle interno, manifestando-se pela irregularidade das contas, e determinou o encaminhamento do processo ao Tribunal de Contas da União (peça 35) .
Na instrução inicial (peça 38) , analisando-se os documentos nos autos, concluiu-se pela necessidade de realização de citação e audiência para as seguintes irregularidades: 
Irregularidade 1: não comprovação da boa e regular aplicação dos recursos federais repassados no âmbito do Termo de Concessão e Aceitação de Apoio Financeiro a Projeto n. Processo 563156/2010-4, com vigência no período de 1/12/2010 a 21/12/2015, cujo prazo encerrou-se em 21/2/2016, em face da omissão no dever de prestar contas técnica e financeira pelo beneficiário Ricardo Enrique Moreno Briones.
	Fundamentação para o encaminhamento: 
Como restou caracterizada a omissão no dever de prestar contas, também se verificou a não comprovação da boa e regular aplicação dos recursos objeto deste processo.
Nesse diapasão, cabe ressaltar que é pacífica a jurisprudência deste Tribunal no sentido de que compete ao gestor o ônus de provar a aplicação regular dos recursos que lhe foram confiados, a teor dos Acórdão 974/2018-TCU-Plenário (rel. Ministro Bruno Dantas) , 511/2018-TCU-Plenário (rel. Ministro Aroldo Cedraz) , 3875/2018-TCU-1ª Câmara (rel. Ministro Vital Do Rêgo) , 1983/2018-TCU-1ª Câmara (rel. Ministro Bruno Dantas) , 1294/2018-TCU-1ª Câmara (rel. Ministro Bruno Dantas) , 3200/2018-TCU-2ª Câmara (rel. Ministro Aroldo Cedraz) , 2512/2018-TCU-2ª Câmara (rel. Ministro Aroldo Cedraz) , 2384/2018-TCU-2ª Câmara (rel. Ministro José Múcio Monteiro) , 2014/2018-TCU-2ª Câmara (rel. Ministro Aroldo Cedraz) , 901/2018-TCU-2ª Câmara (rel. Ministro José Múcio Monteiro) .
No caso em apreço, o beneficiário descumpriu obrigação explícita de prestar contas dos recursos repassados no âmbito do Termo de Concessão e Aceitação de Apoio Financeiro a Projeto n. Processo 563156/2010-4, inserta nos itens 9.1 a 9.4 da Resolução Normativa (RN) 019/2010 e aplicável ao apoio financeiro recebido, que dispunha:
9. Prestação de Contas
9.1 - A prestação de contas financeira deverá ser apresentada somente para as Bolsas de Curta Duração. No caso das modalidades de Bolsas de Longa Duração em que houver a liberação de passagens aéreas, deverá ser apresentado o canhoto dos bilhetes utilizados.
9.2 - Será da responsabilidade do Coordenador do PROMETRO prestar contas dos recursos financeiros a ele repassados pelo CNPq, por meio de relatório técnico financeiro dos recursos utilizados, conforme "Manual de Prestação de Contas".
9.3 - A prestação de contas deverá ser apresentada ao CNPq no prazo de até 60 (sessenta) dias após o término de vigência da bolsa.
9.4 - Toda prestação de contas deverá ser identificada pelo número do processo individual e referir-se apenas ao valor discriminado na Carta de Concessão do processo individual.
Os elementos coligidos aos autos demonstram que o beneficiário não apresentou a prestação de contas financeira final e o relatório técnico final do projeto, tendo efetuado tão somente a inclusão de alguns comprovantes de despesa na plataforma eletrônica do CNPq, a despeito das inúmeras notificações a ele encaminhadas para regularização do processo (peças 10, 18 e 19) .
Ressalta-se, por fim, que o débito apurado diz respeito não apenas aos valores repassados diretamente ao beneficiário, mas também aos recursos transferidos aos bolsistas vinculados ao projeto, vez que o beneficiário foi o pleiteante e era o coordenador do projeto. Ocorre que o beneficiário não demonstrou a realização ou a conclusão da pesquisa objeto do instrumento de fomento, vez que não apresentou relatório técnico final, nem comprovou a execução física dos recursos repassados, pois não apresentou prestação de contas financeira. Mostra-se devida, portanto, a responsabilização pelo montante total de recursos despendidos pela União com o fomento de projeto para o qual o beneficiário se comprometera a conduzir e concluir, com o auxílio de bolsistas que requereu.
	Evidências da irregularidade: documentos técnicos presentes nas peças 3, 4, 5, 6, 7, 8, 9, 10, 11, 12, 13, 14, 15, 16, 17, 18, 19 e 20.
	Normas infringidas: art. 37, caput, c/c o art. 70, parágrafo único, da Constituição da República Federativa do Brasil; art. 93, do Decreto-lei 200/1967; art. 66, do Decreto 93.872/1986; itens 9.1, 9.2, 9.3 e 9.4, da Resolução Normativa (RN)  019/2010; Termo de Concessão e Aceitação de Apoio Financeiro a Projeto  n. Processo 563156/2010-4, assinado pelo beneficiário em 16/12/2010 (peça 7, p. 1-3) .
	Débitos relacionados ao responsável Ricardo Enrique Moreno Briones (CPF: XXX.396.947-XX) :
	Data de ocorrência
	Valor histórico (R$) 
	Identificador da parcela

	4/7/2012
	1.450,00
	D38

	3/8/2012
	1.450,00
	D39

	4/9/2012
	1.450,00
	D40

	3/10/2012
	1.450,00
	D41

	5/11/2012
	1.450,00
	D42

	6/12/2012
	1.450,00
	D43

	27/12/2012
	1.450,00
	D44

	6/2/2013
	1.450,00
	D45

	11/3/2013
	1.450,00
	D46

	3/4/2013
	1.450,00
	D47

	6/5/2013
	1.450,00
	D48

	6/6/2013
	1.450,00
	D49

	3/7/2013
	1.450,00
	D50

	2/8/2013
	1.450,00
	D51

	4/9/2013
	1.450,00
	D52

	3/10/2013
	1.450,00
	D53

	4/11/2013
	1.450,00
	D54

	4/12/2013
	1.450,00
	D55

	30/12/2013
	1.450,00
	D56

	5/2/2014
	1.450,00
	D57

	10/3/2014
	1.450,00
	D58

	3/4/2014
	1.450,00
	D59

	5/5/2014
	1.450,00
	D60

	3/6/2014
	1.450,00
	D61

	3/7/2014
	1.450,00
	D62

	5/8/2014
	1.450,00
	D63

	3/7/2014
	1.450,00
	D64

	5/8/2014
	1.450,00
	D65

	3/9/2014
	1.450,00
	D66

	2/10/2014
	1.450,00
	D67

	7/11/2014
	1.450,00
	D68

	3/12/2014
	1.450,00
	D69

	2/1/2015
	1.450,00
	D70

	3/2/2015
	1.740,00
	D71

	9/3/2015
	1.740,00
	D72

	9/4/2015
	1.740,00
	D73

	6/5/2015
	1.740,00
	D74

	9/6/2015
	1.740,00
	D75

	6/2/2013
	3.700,00
	D76

	11/3/2013
	3.700,00
	D77

	3/4/2013
	3.700,00
	D78

	6/5/2013
	3.700,00
	D79

	7/7/2015
	1.740,00
	D80

	7/8/2015
	1.740,00
	D81

	16/9/2015
	1.740,00
	D82

	7/10/2015
	1.740,00
	D83

	19/11/2015
	1.740,00
	D84

	7/12/2015
	1.740,00
	D85

	4/1/2016
	1.740,00
	D86

	3/2/2011
	5.800,00
	D87

	3/3/2011
	5.800,00
	D88

	4/4/2011
	5.800,00
	D89

	3/5/2011
	5.800,00
	D90

	2/6/2011
	5.800,00
	D91

	4/7/2011
	5.800,00
	D92

	2/8/2011
	5.800,00
	D93

	5/9/2011
	5.800,00
	D94

	6/10/2011
	5.800,00
	D95

	7/11/2011
	5.800,00
	D96

	6/12/2011
	5.800,00
	D97

	5/1/2012
	5.800,00
	D98

	10/2/2012
	5.800,00
	D99

	7/3/2012
	5.800,00
	D100

	3/4/2012
	5.800,00
	D101

	4/5/2012
	5.800,00
	D102

	5/6/2012
	5.800,00
	D103

	4/7/2012
	5.800,00
	D104

	3/8/2012
	5.800,00
	D105

	4/9/2012
	5.800,00
	D106

	3/10/2012
	5.800,00
	D107

	5/11/2012
	5.800,00
	D108

	6/12/2012
	5.800,00
	D109

	27/12/2012
	5.800,00
	D110

	6/2/2013
	5.800,00
	D111

	11/3/2013
	5.800,00
	D112

	3/4/2013
	5.800,00
	D113

	6/5/2013
	5.800,00
	D114

	6/6/2013
	5.800,00
	D115

	3/7/2013
	8.000,00
	D116

	2/8/2013
	6.900,00
	D117

	4/9/2013
	6.900,00
	D118

	3/10/2013
	6.900,00
	D119

	4/11/2013
	6.900,00
	D120

	4/12/2013
	6.900,00
	D121

	30/12/2013
	6.900,00
	D122

	5/2/2014
	6.900,00
	D123

	10/3/2014
	6.900,00
	D124

	3/4/2014
	6.900,00
	D125

	5/5/2014
	6.900,00
	D126

	3/6/2014
	6.900,00
	D127

	3/7/2014
	6.900,00
	D128

	5/8/2014
	6.900,00
	D129

	3/9/2014
	6.900,00
	D130

	2/10/2014
	6.900,00
	D131

	7/11/2014
	6.900,00
	D132

	3/12/2014
	6.900,00
	D133

	2/1/2015
	6.900,00
	D134

	3/2/2015
	8.280,00
	D135

	9/3/2015
	8.280,00
	D136

	9/4/2015
	8.280,00
	D137

	6/5/2015
	8.280,00
	D138

	9/6/2015
	8.280,00
	D139

	7/7/2015
	8.280,00
	D140

	7/8/2015
	8.280,00
	D141

	16/9/2015
	8.280,00
	D142

	7/10/2015
	8.280,00
	D143

	19/11/2015
	8.280,00
	D144

	7/12/2015
	8.280,00
	D145

	7/1/2016
	8.280,00
	D146

	3/2/2011
	11.000,00
	D147

	14/9/2011
	6.700,00
	D148

	7/12/2011
	6.300,00
	D149

	7/12/2011
	6.000,00
	D150

	21/12/2011
	6.000,00
	D151

	21/12/2011
	24.000,00
	D152

	14/1/2016
	345,17
	C2

		Cofre credor: Conselho Nacional de Desenvolvimento Científico e Tecnológico.
		Responsável: Ricardo Enrique Moreno Briones (CPF: XXX.396.947-XX) .
Conduta: nas parcelas D38 a D152 - omitir-se no dever de prestar contas técnica e financeira final dos valores recebidos por meio do Termo de Concessão e Aceitação de Apoio Financeiro a Projeto n. Processo 563156/2010-4, com vigência no período de 1/12/2010 a 21/12/2015, quando estava obrigado a apresentar a prestação de contas até 21/2/2016.
Nexo de causalidade: a conduta descrita impediu o estabelecimento do nexo causal entre as possíveis despesas efetuadas com os recursos recebidos, no âmbito do instrumento em questão, no período de 1/12/2010 a 21/12/2015.
Culpabilidade: não há excludentes de ilicitude, de culpabilidade e de punibilidade; é razoável supor que o responsável tinha consciência da ilicitude de sua conduta; era exigível conduta diversa da praticada, qual seja, desincumbir-se do seu dever por meio da apresentação da prestação de contas no prazo e forma devidos. 
Encaminhamento: citação.
Irregularidade 2: não cumprimento do prazo originalmente estipulado para prestação de contas do Termo de Concessão e Aceitação de Apoio Financeiro a Projeto n. Processo 563156/2010-4, cujo prazo encerrou-se em 21/2/2016.
	Fundamentação para o encaminhamento: 
A omissão no dever de prestar contas no prazo devido configura grave infração à norma legal, nos termos do art. 8º da Lei 8.443/1992, bem como do art. 84 do Decreto-Lei 200/1967. Aliás, a inobservância do dever formal de prestar contas atenta contra o art. 70, parágrafo único, da Constituição Federal.
Assim, cabe ao gestor desincumbir-se desse dever jurídico apresentando formalmente toda a documentação exigida pela legislação a título de prestação de contas, em conformidade com o princípio da continuidade administrativa.
Deixar de prestar contas quando se está obrigado a fazê-lo, no prazo e forma estabelecidos pela legislação, constitui irregularidade grave, nos termos da lei e da jurisprudência do TCU, a teor dos Acórdão 6897/2018-TCU-Segunda Câmara (rel. Ministro Aroldo Cedraz) , 6730/2018-TCU-1ª Câmara (rel. Ministro Benjamin Zymler) , 2628/2004-TCU-1ª Câmara (rel. Ministro-Substituto Augusto Sherman) e 5770/2009-TCU-1ª Câmara (rel. Ministro Walton Alencar Rodrigues) .
	Evidências da irregularidade: documentos técnicos presentes nas peças 3, 4, 5, 6, 7, 8, 9, 10, 11, 12, 13, 14, 15, 16, 17, 18, 19 e 20.
	Normas infringidas: art. 37, caput, c/c o art. 70, parágrafo único, da Constituição da República Federativa do Brasil; art. 93, do Decreto-lei 200/1967; art. 66, do Decreto 93.872/1986; itens 9.1, 9.2, 9.3 e 9.4, da Resolução Normativa (RN)  019/2010; Termo de Concessão e Aceitação de Apoio Financeiro a Projeto  n. Processo 563156/2010-4, assinado pelo beneficiário em 16/12/2010 (peça 7, p. 1-3) .
		Responsável: Ricardo Enrique Moreno Briones (CPF: XXX.396.947-XX) .
Conduta: descumprir o prazo originalmente estipulado para prestação de contas dos recursos federais recebidos à conta do instrumento em questão, o qual se encerrou em 21/2/2016.
Nexo de causalidade: a conduta descrita impediu o estabelecimento do nexo causal entre as possíveis despesas efetuadas com os recursos recebidos, no âmbito do instrumento em questão, no período de 1/12/2010 a 21/12/2015.
Culpabilidade: não há excludentes de ilicitude, de culpabilidade e de punibilidade; é razoável supor que o responsável tinha consciência da ilicitude de sua conduta; era exigível conduta diversa da praticada, qual seja, desincumbir-se do seu dever por meio da apresentação da prestação de contas no prazo e forma devidos. 
Encaminhamento: audiência.
Em cumprimento ao pronunciamento da unidade (peça 40) , foram efetuadas citação e audiência do responsável, nos moldes adiante:
 Ricardo Enrique Moreno Briones - promovida a citação e audiência do responsável, conforme delineado adiante:
	Comunicação: Ofício 48352/2020 - Seproc (peça 43) 
Data da Expedição: 15/9/2020
Data da Ciência: não houve (Desconhecido) (peça 44) 
Observação: Ofício enviado para o endereço do responsável, conforme pesquisa na base de dados no sistema da Receita Federal, custodiada pelo TCU  (peça 42) .
	
	Comunicação: Edital 1674/2020 - Seproc (peça 46) 
Data da Publicação: 3/10/2020
Fim do prazo para a defesa: 21/10/2020
	
Conforme Despacho de Conclusão das Comunicações Processuais (peça 48) , as providências inerentes às comunicações processuais foram concluídas. 
Transcorrido o prazo regimental, o responsável Ricardo Enrique Moreno Briones permaneceu silente, devendo ser considerado revel, nos termos do art. 12, § 3º, da Lei 8.443/1992.
ANÁLISE DOS PRESSUPOSTOS DE PROCEDIBILIDADE DA IN/TCU 71/2012
Avaliação de Viabilidade do Exercício do Contraditório e Ampla Defesa
	Verifica-se que não houve o transcurso de mais de dez anos desde o fato gerador sem que tenha havido a notificação do responsável pela autoridade administrativa federal competente (art. 6º, inciso II, c/c art. 19 da IN/TCU 71/2012, modificada pela IN/TCU 76/2016) , uma vez que o fato gerador da irregularidade sancionada ocorreu em 22/2/2016, e o responsável foi notificado sobre as irregularidades pela autoridade administrativa competente conforme abaixo:
Ricardo Enrique Moreno Briones, por meio do ofício acostado à peça 18, recebido em 17/10/2019, conforme AR (peça 19) .
Valor de Constituição da TCE 	
	Verifica-se, ainda, que o valor atualizado do débito apurado (sem juros) em 1/1/2017 é de R$ 694.358,68, portanto superior ao limite mínimo de R$ 100.000,00, na forma estabelecida conforme os arts. 6º, inciso I, e 19 da IN/TCU 71/2012, modificada pela IN/TCU 76/2016. 
OUTROS PROCESSOS/DÉBITOS NOS SISTEMAS DO TCU COM OS MESMOS RESPONSÁVEIS
	Informa-se que não foi encontrado débito imputável ao responsável em outros processos no Tribunal.
	A tomada de contas especial está, assim, devidamente constituída e em condição de ser instruída.
EXAME TÉCNICO
Da validade das notificações
	Preliminarmente, cumpre tecer breves considerações sobre a forma como são realizadas as comunicações processuais no TCU. A esse respeito, destacam-se o art. 179, do Regimento Interno do TCU (Resolução 155, de 4/12/2002) e o art. 4º, inciso III, § 1º, da Resolução TCU 170, de 30 de junho de 2004, in verbis:
Art. 179. A citação, a audiência ou a notificação, bem como a comunicação de diligência, farse-ão:
I - mediante ciência da parte, efetivada por servidor designado, por meio eletrônico, fac-símile, telegrama ou qualquer outra forma, desde que fique confirmada inequivocamente a entrega da comunicação ao destinatário;
II - mediante carta registrada, com aviso de recebimento que comprove a entrega no endereço do destinatário;
III - por edital publicado no Diário Oficial da União, quando o seu destinatário não for localizado
 (...) 
Art. 3º As comunicações serão dirigidas ao responsável, ou ao interessado, ou ao dirigente de órgão ou entidade, ou ao representante legal ou ao procurador constituído nos autos, com poderes expressos no mandato para esse fim, por meio de:
I - correio eletrônico, fac-símile ou telegrama;
II - servidor designado;
III - carta registrada, com aviso de recebimento;
IV - edital publicado no Diário Oficial da União, quando o seu destinatário não for localizado, nas hipóteses em que seja necessário o exercício de defesa.
Art. 4º. Consideram-se entregues as comunicações:
I - efetivadas conforme disposto nos incisos I e II do artigo anterior, mediante confirmação da ciência do destinatário;
II - realizadas na forma prevista no inciso III do artigo anterior, com o retorno do aviso de recebimento, entregue comprovadamente no endereço do destinatário;
III - na data de publicação do edital no Diário Oficial da União, quando realizadas na forma prevista no inciso IV do artigo anterior.
§ 1º O endereço do destinatário deverá ser previamente confirmado mediante consulta aos sistemas disponíveis ao Tribunal ou a outros meios de informação, a qual deverá ser juntada ao respectivo processo.
 (...) 
	Bem se vê, portanto, que a validade da citação via postal não depende de que o aviso de recebimento seja assinado pelo próprio destinatário da comunicação, o que dispensa, no caso em tela, a entrega do AR em "mãos próprias". A exigência da norma é no sentido de o Tribunal verificar se a correspondência foi entregue no endereço correto, residindo aqui a necessidade de certeza inequívoca. 
	Não é outra a orientação da jurisprudência do TCU, conforme se verifica dos julgados a seguir transcritos:
São válidas as comunicações processuais entregues, mediante carta registrada, no endereço correto do responsável, não havendo necessidade de que o recebimento seja feito por ele próprio (Acórdão 3648/2013-TCU-Segunda Câmara, Relator Min. José Jorge) ;
É prescindível a entrega pessoal das comunicações pelo TCU, razão pela qual não há necessidade de que o aviso de recebimento seja assinado pelo próprio destinatário. Entregandose a correspondência no endereço correto do destinatário, presume-se o recebimento da citação. (Acórdão 1019/2008-TCU-Plenário, Relator Min. Benjamin Zymler) ;
As comunicações do TCU, inclusive as citações, deverão ser realizadas mediante Aviso de Recebimento - AR, via Empresa Brasileira de Correios e Telégrafos, bastando para sua validade que se demonstre que a correspondência foi entregue no endereço correto. (Acórdão 1526/2007-TCU-Plenário, Relator Min. Aroldo Cedraz) .
A validade do critério de comunicação processual do TCU foi referendada pelo Supremo Tribunal Federal, nos termos do julgamento do MS-AgR 25.816/DF, por meio do qual se afirmou a desnecessidade da ciência pessoal do interessado, entendendo-se suficiente a comprovação da entrega do "AR" no endereço do destinatário:
Ementa: agravo regimental. Mandado de segurança. Desnecessidade de intimação pessoal das decisões do tribunal de contas da união. art. 179 do regimento interno do TCU. Intimação do ato impugnado por carta registrada, iniciado o prazo do art. 18 da lei nº 1.533/51 da data constante do aviso de recebimento. Decadência reconhecida. Agravo improvido.
O envio de carta registrada com aviso de recebimento está expressamente enumerado entre os meios de comunicação de que dispõe o Tribunal de Contas da União para proceder às suas intimações.
O inciso II do art. 179 do Regimento Interno do TCU é claro ao exigir apenas a comprovação da entrega no endereço do destinatário, bastando o aviso de recebimento simples. 
Da revelia do responsável Ricardo Enrique Moreno Briones
No caso vertente, a citação do responsável (Ricardo Enrique Moreno Briones) se deu em endereços provenientes de pesquisas de endereços realizadas pelo TCU (vide parágrafos acima) , porquanto, devido ao insucesso de realizar a citação em endereços constantes na base de dados da Receita custodiada pelo TCU (peça 42) , buscou-se a notificação em endereços provenientes das bases de dados públicas custodiadas pelo TCU (TSE e Renach - peça 45) e das bases de dados do próprio TCU. A entrega dos ofícios citatórios nesses endereços não ficou comprovada, razão pela qual promoveu-se a notificação por edital publicado no Diário Oficial da União (peça 46) .
Importante destacar que, antes de promover a citação por edital, para assegurar a ampla defesa, buscaram-se outros meios possíveis para localizar e citar o responsável, nos limites da razoabilidade, fazendo juntar aos autos informação comprobatória dos diferentes meios experimentados que restaram frustrados, tal como se demonstrou no item anterior da presente instrução (Acórdão 4851/2017-TCU-Primeira Câmara, Relator Min. Augusto Sherman) .
Nos processos do TCU, a revelia não leva à presunção de que seriam verdadeiras todas as imputações levantadas contra os responsáveis, diferentemente do que ocorre no processo civil, em que a revelia do réu opera a presunção da verdade dos fatos narrados pelo autor (Acórdão 1009/2018-TCU-Plenário, Relator Min. Bruno Dantas; 2369/2013 - TCU - Plenário, Relator Min. Benjamin Zymler e 2449/2013 - TCU - Plenário, Relator Min. Benjamin Zymler) . Dessa forma, a avaliação da responsabilidade do agente não pode prescindir da prova existente no processo ou para ele carreada. 
Ao não apresentar sua defesa, o responsável deixou de produzir prova da regular aplicação dos recursos sob sua responsabilidade, em afronta às normas que impõem aos gestores públicos a obrigação legal de, sempre que demandados pelos órgãos de controle, apresentar os documentos que demonstrem a correta utilização das verbas públicas, a exemplo do contido no art. 93 do Decreto-Lei 200/1967: "Quem quer que utilize dinheiros públicos terá de justificar seu bom e regular emprego na conformidade das leis, regulamentos e normas emanadas das autoridades administrativas competentes." 
Mesmo as alegações de defesa não sendo apresentadas, considerando o princípio da verdade real que rege esta Corte, procurou-se buscar, em manifestações do responsável na fase interna desta Tomada de Contas Especial, se havia algum argumento que pudesse ser aproveitado a seu favor. 
	Os argumentos apresentados na fase interna (peça 10) não elidem as irregularidades apontadas, vez que, em verdade, demonstram que o responsável não prestou contas dos recursos federais repassados nem logrou êxito em justificar a omissão.
Em se tratando de processo em que a parte interessada não se manifestou acerca das irregularidades imputadas, não há elementos para que se possa efetivamente aferir e reconhecer a ocorrência de boa-fé na conduta do responsável, podendo este Tribunal, desde logo, proferir o julgamento de mérito pela irregularidade das contas, conforme os termos dos §§ 2º e 6º do art. 202 do Regimento Interno do TCU. (Acórdão 2064/2011-TCU-Primeira Câmara (relator Min. Ubiratan Aguiar) , 6.182/2011-TCU-1ª Câmara (relator Min. Weber de Oliveira) , 4.072/2010-TCU-1ª Câmara (Relator Min. Valmir Campelo) , 1.189/2009-TCU-1ª Câmara (Relator Min. Marcos Bemquerer) , 731/2008-TCU-Plenário (Relator Min. Aroldo Cedraz) .
Dessa forma, o responsável Ricardo Enrique Moreno Briones deve ser considerado revel, nos termos do art. 12, § 3º, da Lei 8.443/1992, devendo as contas serem julgadas irregulares, condenando-o ao débito apurado e aplicando-lhe a multa prevista no art. 57 da Lei 8.443/1992.
Prescrição da Pretensão Punitiva
	Vale ressaltar que a pretensão punitiva do TCU, conforme Acórdão 1441/2016-TCU-Plenário, Relator Min. Benjamin Zymler, que uniformizou a jurisprudência acerca dessa questão, subordina-se ao prazo geral de prescrição indicado no art. 205 do Código Civil, que é de dez anos, contado da data de ocorrência da irregularidade sancionada, nos termos do art. 189 do Código Civil, sendo este prazo interrompido pelo ato que ordenar a citação, a audiência ou a oitiva do responsável.
No caso em exame, não ocorreu a prescrição, uma vez que a irregularidade sancionada ocorreu em 22/2/2016, e o ato de ordenação da citação ocorreu em 3/8/2020.
Cumulatividade de multas 
Quanto à possibilidade de aplicação cumulativa das multas dos arts. 57 e 58, inciso I, da Lei 8.443/1992, ainda que seja adequada a realização de citação e audiência do responsável, por força do disposto no art. 209, § 4º, do Regimento Interno do TCU, o Tribunal reconhece que existe relação de subordinação entre as condutas de "não comprovação da aplicação dos recursos" e de "omissão na prestação de contas", sendo a primeira consequência da segunda, o que enseja, na verificação das duas irregularidades, a aplicação da multa do art. 57, com o afastamento da multa do art. 58, inciso I, em atenção ao princípio da absorção (Acórdão 9579/2015-TCU-Segunda Câmara, Relator Min. Vital do Rêgo; Acórdão 2469/2019-TCU-Primeira Câmara, Relator Min. Augusto Sherman) .
Conforme leciona Cezar Bitencourt (Tratado de Direito Penal: parte geral - 8ª Edição - São Paulo: Saraiva, 2003. Pg. 565) , na absorção, " (...) a pena do delito mais grave absorve a pena do delito menos grave, que deve ser desprezada". No caso concreto, a "omissão no dever de prestar contas", embora seja uma irregularidade autônoma, funciona como fase ou meio para a consecução da "não comprovação da aplicação dos recursos", havendo clara relação de interdependência entre essas condutas. Dessa forma, recaindo as duas ocorrências num mesmo gestor, deve prevalecer a pena do delito mais grave, qual seja, a multa do art. 57 da Lei 8.443/1992.
CONCLUSÃO
	Em face da análise promovida na seção "Exame Técnico", verifica-se que o responsável Ricardo Enrique Moreno Briones não logrou comprovar a boa e regular aplicação dos recursos, e, instado a se manifestar, optou pelo silêncio, configurando a revelia, nos termos do § 3º, do art. 12, da Lei 8.443/1992. Ademais, inexistem nos autos elementos que demonstrem a boa-fé do responsável ou a ocorrência de outras excludentes de culpabilidade.
Vale ressaltar que a jurisprudência pacífica nesta Corte é no sentido da imprescritibilidade das ações de ressarcimento ao erário (Súmula TCU 282) . Dessa forma, identificado dano ao erário, devese instaurar e julgar o processo de tomada de contas especial para responsabilizar seus agentes causadores, respeitando o direito ao contraditório e à ampla defesa, independentemente de quando ocorreram os atos impugnados.
Verifica-se também que não houve a prescrição da pretensão punitiva, conforme análise já realizada.
	Tendo em vista que não constam dos autos elementos que permitam reconhecer a boa-fé do responsável, sugere-se que as suas contas sejam julgadas irregulares, nos termos do art. 202, § 6º, do Regimento Interno do TCU, com a imputação do débito atualizado monetariamente e acrescido de juros de mora, nos termos do art. 202, § 1º do Regimento Interno do TCU, descontado o valor eventualmente recolhido, com a aplicação da multa prevista no art. 57 da Lei 8.443/1992.
Por fim, como não houve elementos que pudessem modificar o entendimento acerca das irregularidades em apuração, mantém-se a matriz de responsabilização presente na peça 37.
PROPOSTA DE ENCAMINHAMENTO
Diante do exposto, submetemos os autos à consideração superior, propondo ao Tribunal:
considerar revel o responsável Ricardo Enrique Moreno Briones (CPF: XXX.396.947-XX) , para todos os efeitos, dando-se prosseguimento ao processo, com fulcro no art. 12, § 3º, da Lei 8.443/1992; 
		julgar irregulares, nos termos dos arts. 1º, inciso I, 16, inciso III, alíneas a e c, da Lei 8.443/1992, c/c os arts. 19 e 23, inciso III, da mesma Lei, as contas do responsável Ricardo Enrique Moreno Briones (CPF: XXX.396.947-XX) , condenando-o ao pagamento das importâncias a seguir especificadas, atualizadas monetariamente e acrescidas dos juros de mora, calculadas a partir das datas discriminadas até a data da efetiva quitação do débito, fixando-lhe o prazo de quinze dias, para que comprove, perante o Tribunal, o recolhimento das referidas quantias aos cofres do Conselho Nacional de Desenvolvimento Científico e Tecnológico, nos termos do art. 23, inciso III, alínea "a", da citada lei, c/c o art. 214, inciso III, alínea "a", do Regimento Interno do TCU.  
		Débitos relacionados ao responsável Ricardo Enrique Moreno Briones (CPF: XXX.396.947-XX) :
	Data de ocorrência
	Valor histórico (R$) 
	Tipo da parcela

	4/7/2012
	1.450,00
	Débito

	3/8/2012
	1.450,00
	Débito

	4/9/2012
	1.450,00
	Débito

	3/10/2012
	1.450,00
	Débito

	5/11/2012
	1.450,00
	Débito

	6/12/2012
	1.450,00
	Débito

	27/12/2012
	1.450,00
	Débito

	6/2/2013
	1.450,00
	Débito

	11/3/2013
	1.450,00
	Débito

	3/4/2013
	1.450,00
	Débito

	6/5/2013
	1.450,00
	Débito

	6/6/2013
	1.450,00
	Débito

	3/7/2013
	1.450,00
	Débito

	2/8/2013
	1.450,00
	Débito

	4/9/2013
	1.450,00
	Débito

	3/10/2013
	1.450,00
	Débito

	4/11/2013
	1.450,00
	Débito

	4/12/2013
	1.450,00
	Débito

	30/12/2013
	1.450,00
	Débito

	5/2/2014
	1.450,00
	Débito

	10/3/2014
	1.450,00
	Débito

	3/4/2014
	1.450,00
	Débito

	5/5/2014
	1.450,00
	Débito

	3/6/2014
	1.450,00
	Débito

	3/7/2014
	1.450,00
	Débito

	5/8/2014
	1.450,00
	Débito

	3/7/2014
	1.450,00
	Débito

	5/8/2014
	1.450,00
	Débito

	3/9/2014
	1.450,00
	Débito

	2/10/2014
	1.450,00
	Débito

	7/11/2014
	1.450,00
	Débito

	3/12/2014
	1.450,00
	Débito

	2/1/2015
	1.450,00
	Débito

	3/2/2015
	1.740,00
	Débito

	9/3/2015
	1.740,00
	Débito

	9/4/2015
	1.740,00
	Débito

	6/5/2015
	1.740,00
	Débito

	9/6/2015
	1.740,00
	Débito

	6/2/2013
	3.700,00
	Débito

	11/3/2013
	3.700,00
	Débito

	3/4/2013
	3.700,00
	Débito

	6/5/2013
	3.700,00
	Débito

	7/7/2015
	1.740,00
	Débito

	7/8/2015
	1.740,00
	Débito

	16/9/2015
	1.740,00
	Débito

	7/10/2015
	1.740,00
	Débito

	19/11/2015
	1.740,00
	Débito

	7/12/2015
	1.740,00
	Débito

	4/1/2016
	1.740,00
	Débito

	3/2/2011
	5.800,00
	Débito

	3/3/2011
	5.800,00
	Débito

	4/4/2011
	5.800,00
	Débito

	3/5/2011
	5.800,00
	Débito

	2/6/2011
	5.800,00
	Débito

	4/7/2011
	5.800,00
	Débito

	2/8/2011
	5.800,00
	Débito

	5/9/2011
	5.800,00
	Débito

	6/10/2011
	5.800,00
	Débito

	7/11/2011
	5.800,00
	Débito

	6/12/2011
	5.800,00
	Débito

	5/1/2012
	5.800,00
	Débito

	10/2/2012
	5.800,00
	Débito

	7/3/2012
	5.800,00
	Débito

	3/4/2012
	5.800,00
	Débito

	4/5/2012
	5.800,00
	Débito

	5/6/2012
	5.800,00
	Débito

	4/7/2012
	5.800,00
	Débito

	3/8/2012
	5.800,00
	Débito

	4/9/2012
	5.800,00
	Débito

	3/10/2012
	5.800,00
	Débito

	5/11/2012
	5.800,00
	Débito

	6/12/2012
	5.800,00
	Débito

	27/12/2012
	5.800,00
	Débito

	6/2/2013
	5.800,00
	Débito

	11/3/2013
	5.800,00
	Débito

	3/4/2013
	5.800,00
	Débito

	6/5/2013
	5.800,00
	Débito

	6/6/2013
	5.800,00
	Débito

	3/7/2013
	8.000,00
	Débito

	2/8/2013
	6.900,00
	Débito

	4/9/2013
	6.900,00
	Débito

	3/10/2013
	6.900,00
	Débito

	4/11/2013
	6.900,00
	Débito

	4/12/2013
	6.900,00
	Débito

	30/12/2013
	6.900,00
	Débito

	5/2/2014
	6.900,00
	Débito

	10/3/2014
	6.900,00
	Débito

	3/4/2014
	6.900,00
	Débito

	5/5/2014
	6.900,00
	Débito

	3/6/2014
	6.900,00
	Débito

	3/7/2014
	6.900,00
	Débito

	5/8/2014
	6.900,00
	Débito

	3/9/2014
	6.900,00
	Débito

	2/10/2014
	6.900,00
	Débito

	7/11/2014
	6.900,00
	Débito

	3/12/2014
	6.900,00
	Débito

	2/1/2015
	6.900,00
	Débito

	3/2/2015
	8.280,00
	Débito

	9/3/2015
	8.280,00
	Débito

	9/4/2015
	8.280,00
	Débito

	6/5/2015
	8.280,00
	Débito

	9/6/2015
	8.280,00
	Débito

	7/7/2015
	8.280,00
	Débito

	7/8/2015
	8.280,00
	Débito

	16/9/2015
	8.280,00
	Débito

	7/10/2015
	8.280,00
	Débito

	19/11/2015
	8.280,00
	Débito

	7/12/2015
	8.280,00
	Débito

	7/1/2016
	8.280,00
	Débito

	3/2/2011
	11.000,00
	Débito

	14/9/2011
	6.700,00
	Débito

	7/12/2011
	6.300,00
	Débito

	7/12/2011
	6.000,00
	Débito

	21/12/2011
	6.000,00
	Débito

	21/12/2011
	24.000,00
	Débito

	14/1/2016
	345,17
	Crédito

					Valor atualizado do débito (com juros) em 25/11/2020: R$ 885.831,90.
aplicar ao responsável Ricardo Enrique Moreno Briones (CPF: XXX.396.947-XX) , a multa prevista no art. 57 da Lei 8.443/1992 c/c o art. 267 do Regimento Interno do TCU, fixando-lhe o prazo de quinze dias, a contar da notificação, para que comprove, perante o Tribunal (art. 214, III, alínea "a", do Regimento Interno do TCU) , o recolhimento da dívida aos cofres do Tesouro Nacional, atualizada monetariamente desde a data do acórdão que vier a ser proferido por este Tribunal até a data do efetivo recolhimento, se paga após o vencimento, na forma da legislação em vigor;
	autorizar, desde logo, a cobrança judicial das dívidas, caso não atendida a notificação, na forma do disposto no art. 28, inciso II, da Lei 8.443/1992;
autorizar também, desde logo, se requerido, com fundamento no art. 26, da Lei 8.443, de 1992, c/c o art. 217, §§ 1º e 2º do Regimento Interno do TCU, o parcelamento das dívidas em até 36 parcelas, incidindo, sobre cada parcela, corrigida monetariamente, os correspondentes acréscimos legais, fixando-lhe o prazo de quinze dias, a contar do recebimento da notificação, para comprovar, perante o Tribunal, o recolhimento da primeira parcela, e de trinta dias, a contar da parcela anterior, para comprovar os recolhimentos das demais parcelas, devendo incidir, sobre cada valor mensal, atualizado monetariamente, os juros de mora devidos, no caso do débito, na forma prevista na legislação em vigor, alertando o responsável de que a falta de comprovação do recolhimento de qualquer parcela importará o vencimento antecipado do saldo devedor, nos termos do § 2º do art. 217 do Regimento Interno deste Tribunal; 
esclarecer ao responsável Ricardo Enrique Moreno Briones (CPF: XXX.396.947-XX) que, caso se demonstre, por via recursal, a correta aplicação dos recursos, mas não se justifique a omissão da prestação de contas, o débito poderá ser afastado, mas permanecerá a irregularidade das contas, dando-se ensejo à aplicação da multa prevista no art. 58, inciso I, da Lei 8.443/1992;
enviar cópia do Acórdão a ser prolatado à Procuradoria da República no Estado do Rio de Janeiro, nos termos do § 3º do art. 16 da Lei 8.443/1992, c/c o § 7º do art. 209 do Regimento Interno do TCU, para adoção das medidas cabíveis; e
enviar cópia do Acórdão que vier a ser proferido ao Conselho Nacional de Desenvolvimento Científico e Tecnológico e ao responsável, para ciência;
informar à Procuradoria da República no Estado do Rio de Janeiro, ao Conselho Nacional de Desenvolvimento Científico e Tecnológico e ao responsável que a presente deliberação, acompanhada do Relatório e do Voto que a fundamenta, está disponível para a consulta no endereço www.tcu.gov.br/acordaos, além de esclarecer que, caso requerido, o TCU poderá fornecer sem custos as correspondentes cópias, de forma impressa; e
informar à Procuradoria da República no Estado do Rio de Janeiro que, nos termos do parágrafo único do art. 62 da Resolução TCU 259/2014, os procuradores e membros do Ministério Público credenciados nesta Corte podem acessar os presentes autos de forma eletrônica e automática, ressalvados apenas os casos de eventuais peças classificadas como sigilosas, as quais requerem solicitação formal.
	O representante do Ministério Público junto ao Tribunal de Contas da União (MPTCU) , Procurador Júlio Marcelo de Oliveira, anui à proposta da SecexTCE (peça 53) :
	Em face do que restou apurado nos autos, manifesta-se o Ministério Público de Contas de acordo com a proposta oferecida pela unidade técnica, abaixo transcrita.
"PROPOSTA DE ENCAMINHAMENTO
Diante do exposto, submetemos os autos à consideração superior, propondo ao Tribunal:
considerar revel o responsável Ricardo Enrique Moreno Briones (CPF: XXX.396.947-XX) , para todos os efeitos, dando-se prosseguimento ao processo, com fulcro no art. 12, § 3º, da Lei 8.443/1992; 
julgar irregulares, nos termos dos arts. 1º, inciso I, 16, inciso III, alíneas a e c, da Lei 8.443/1992, c/c os arts. 19 e 23, inciso III, da mesma Lei, as contas do responsável Ricardo Enrique Moreno Briones (CPF: XXX.396.947-XX) , condenando-o ao pagamento das importâncias a seguir especificadas, atualizadas monetariamente e acrescidas dos juros de mora, calculadas a partir das datas discriminadas até a data da efetiva quitação do débito, fixando-lhe o prazo de quinze dias, para que comprove, perante o Tribunal, o recolhimento das referidas quantias aos cofres do Conselho Nacional de Desenvolvimento Científico e Tecnológico, nos termos do art. 23, inciso III, alínea "a", da citada lei, c/c o art. 214, inciso III, alínea "a", do Regimento Interno do TCU.  
		Débitos relacionados ao responsável Ricardo Enrique Moreno Briones (CPF: XXX.396.947-XX) :
	Data de ocorrência
	Valor histórico (R$) 
	Tipo da parcela

	4/7/2012
	1.450,00
	Débito

	3/8/2012
	1.450,00
	Débito

	4/9/2012
	1.450,00
	Débito

	3/10/2012
	1.450,00
	Débito

	5/11/2012
	1.450,00
	Débito

	6/12/2012
	1.450,00
	Débito

	27/12/2012
	1.450,00
	Débito

	6/2/2013
	1.450,00
	Débito

	11/3/2013
	1.450,00
	Débito

	3/4/2013
	1.450,00
	Débito

	6/5/2013
	1.450,00
	Débito

	6/6/2013
	1.450,00
	Débito

	3/7/2013
	1.450,00
	Débito

	2/8/2013
	1.450,00
	Débito

	4/9/2013
	1.450,00
	Débito

	3/10/2013
	1.450,00
	Débito

	4/11/2013
	1.450,00
	Débito

	4/12/2013
	1.450,00
	Débito

	30/12/2013
	1.450,00
	Débito

	5/2/2014
	1.450,00
	Débito

	10/3/2014
	1.450,00
	Débito

	3/4/2014
	1.450,00
	Débito

	5/5/2014
	1.450,00
	Débito

	3/6/2014
	1.450,00
	Débito

	3/7/2014
	1.450,00
	Débito

	5/8/2014
	1.450,00
	Débito

	3/7/2014
	1.450,00
	Débito

	5/8/2014
	1.450,00
	Débito

	3/9/2014
	1.450,00
	Débito

	2/10/2014
	1.450,00
	Débito

	7/11/2014
	1.450,00
	Débito

	3/12/2014
	1.450,00
	Débito

	2/1/2015
	1.450,00
	Débito

	3/2/2015
	1.740,00
	Débito

	9/3/2015
	1.740,00
	Débito

	9/4/2015
	1.740,00
	Débito

	6/5/2015
	1.740,00
	Débito

	9/6/2015
	1.740,00
	Débito

	6/2/2013
	3.700,00
	Débito

	11/3/2013
	3.700,00
	Débito

	3/4/2013
	3.700,00
	Débito

	6/5/2013
	3.700,00
	Débito

	7/7/2015
	1.740,00
	Débito

	7/8/2015
	1.740,00
	Débito

	16/9/2015
	1.740,00
	Débito

	7/10/2015
	1.740,00
	Débito

	19/11/2015
	1.740,00
	Débito

	7/12/2015
	1.740,00
	Débito

	4/1/2016
	1.740,00
	Débito

	3/2/2011
	5.800,00
	Débito

	3/3/2011
	5.800,00
	Débito

	4/4/2011
	5.800,00
	Débito

	3/5/2011
	5.800,00
	Débito

	2/6/2011
	5.800,00
	Débito

	4/7/2011
	5.800,00
	Débito

	2/8/2011
	5.800,00
	Débito

	5/9/2011
	5.800,00
	Débito

	6/10/2011
	5.800,00
	Débito

	7/11/2011
	5.800,00
	Débito

	6/12/2011
	5.800,00
	Débito

	5/1/2012
	5.800,00
	Débito

	10/2/2012
	5.800,00
	Débito

	7/3/2012
	5.800,00
	Débito

	3/4/2012
	5.800,00
	Débito

	4/5/2012
	5.800,00
	Débito

	5/6/2012
	5.800,00
	Débito

	4/7/2012
	5.800,00
	Débito

	3/8/2012
	5.800,00
	Débito

	4/9/2012
	5.800,00
	Débito

	3/10/2012
	5.800,00
	Débito

	5/11/2012
	5.800,00
	Débito

	6/12/2012
	5.800,00
	Débito

	27/12/2012
	5.800,00
	Débito

	6/2/2013
	5.800,00
	Débito

	11/3/2013
	5.800,00
	Débito

	3/4/2013
	5.800,00
	Débito

	6/5/2013
	5.800,00
	Débito

	6/6/2013
	5.800,00
	Débito

	3/7/2013
	8.000,00
	Débito

	2/8/2013
	6.900,00
	Débito

	4/9/2013
	6.900,00
	Débito

	3/10/2013
	6.900,00
	Débito

	4/11/2013
	6.900,00
	Débito

	4/12/2013
	6.900,00
	Débito

	30/12/2013
	6.900,00
	Débito

	5/2/2014
	6.900,00
	Débito

	10/3/2014
	6.900,00
	Débito

	3/4/2014
	6.900,00
	Débito

	5/5/2014
	6.900,00
	Débito

	3/6/2014
	6.900,00
	Débito

	3/7/2014
	6.900,00
	Débito

	5/8/2014
	6.900,00
	Débito

	3/9/2014
	6.900,00
	Débito

	2/10/2014
	6.900,00
	Débito

	7/11/2014
	6.900,00
	Débito

	3/12/2014
	6.900,00
	Débito

	2/1/2015
	6.900,00
	Débito

	3/2/2015
	8.280,00
	Débito

	9/3/2015
	8.280,00
	Débito

	9/4/2015
	8.280,00
	Débito

	6/5/2015
	8.280,00
	Débito

	9/6/2015
	8.280,00
	Débito

	7/7/2015
	8.280,00
	Débito

	7/8/2015
	8.280,00
	Débito

	16/9/2015
	8.280,00
	Débito

	7/10/2015
	8.280,00
	Débito

	19/11/2015
	8.280,00
	Débito

	7/12/2015
	8.280,00
	Débito

	7/1/2016
	8.280,00
	Débito

	3/2/2011
	11.000,00
	Débito

	14/9/2011
	6.700,00
	Débito

	7/12/2011
	6.300,00
	Débito

	7/12/2011
	6.000,00
	Débito

	21/12/2011
	6.000,00
	Débito

	21/12/2011
	24.000,00
	Débito

	14/1/2016
	345,17
	Crédito

	Valor atualizado do débito (com juros) em 25/11/2020: R$ 885.831,90.
aplicar ao responsável Ricardo Enrique Moreno Briones (CPF: XXX.396.947-XX) , a multa prevista no art. 57 da Lei 8.443/1992 c/c o art. 267 do Regimento Interno do TCU, fixando-lhe o prazo de quinze dias, a contar da notificação, para que comprove, perante o Tribunal (art. 214, III, alínea "a", do Regimento Interno do TCU) , o recolhimento da dívida aos cofres do Tesouro Nacional, atualizada monetariamente desde a data do acórdão que vier a ser proferido por este Tribunal até a data do efetivo recolhimento, se paga após o vencimento, na forma da legislação em vigor;
autorizar, desde logo, a cobrança judicial das dívidas, caso não atendida a notificação, na forma do disposto no art. 28, inciso II, da Lei 8.443/1992;
autorizar também, desde logo, se requerido, com fundamento no art. 26, da Lei 8.443, de 1992, c/c o art. 217, §§ 1º e 2º do Regimento Interno do TCU, o parcelamento das dívidas em até 36 parcelas, incidindo, sobre cada parcela, corrigida monetariamente, os correspondentes acréscimos legais, fixando-lhe o prazo de quinze dias, a contar do recebimento da notificação, para comprovar, perante o Tribunal, o recolhimento da primeira parcela, e de trinta dias, a contar da parcela anterior, para comprovar os recolhimentos das demais parcelas, devendo incidir, sobre cada valor mensal, atualizado monetariamente, os juros de mora devidos, no caso do débito, na forma prevista na legislação em vigor, alertando o responsável de que a falta de comprovação do recolhimento de qualquer parcela importará o vencimento antecipado do saldo devedor, nos termos do § 2º do art. 217 do Regimento Interno deste Tribunal; 
esclarecer ao responsável Ricardo Enrique Moreno Briones (CPF: XXX.396.947-XX) que, caso se demonstre, por via recursal, a correta aplicação dos recursos, mas não se justifique a omissão da prestação de contas, o débito poderá ser afastado, mas permanecerá a irregularidade das contas, dando-se ensejo à aplicação da multa prevista no art. 58, inciso I, da Lei 8.443/1992;
enviar cópia do Acórdão a ser prolatado à Procuradoria da República no Estado do Rio de Janeiro, nos termos do § 3º do art. 16 da Lei 8.443/1992, c/c o § 7º do art. 209 do Regimento Interno do TCU, para adoção das medidas cabíveis; e
enviar cópia do Acórdão que vier a ser proferido ao Conselho Nacional de Desenvolvimento Científico e Tecnológico e ao responsável, para ciência;
informar à Procuradoria da República no Estado do Rio de Janeiro, ao Conselho Nacional de Desenvolvimento Científico e Tecnológico e ao responsável que a presente deliberação, acompanhada do Relatório e do Voto que a fundamenta, está disponível para a consulta no endereço www.tcu.gov.br/acordaos, além de esclarecer que, caso requerido, o TCU poderá fornecer sem custos as correspondentes cópias, de forma impressa; e
informar à Procuradoria da República no Estado do Rio de Janeiro que, nos termos do parágrafo único do art. 62 da Resolução TCU 259/2014, os procuradores e membros do Ministério Público credenciados nesta Corte podem acessar os presentes autos de forma eletrônica e automática, ressalvados apenas os casos de eventuais peças classificadas como sigilosas, as quais requerem solicitação formal.
                                     É o Relatório.

não há

Procurador Júlio Marcelo de Oliveira

TOMADA DE CONTAS ESPECIAL. OMISSÃO NO DEVER DE PRESTAR CONTAS. NÃO COMPROVAÇÃO DA BOA E REGULAR APLICAÇÃO DOS RECURSOS FEDERAIS REPASSADOS PARA PROJETO DE PESQUISA. CONTAS IRREGULARES. DÉBITO. MULTA. COMUNICAÇÕES.

TOMADA DE CONTAS ESPECIAL (TCE)

Trata-se de tomada de contas especial (TCE) instaurada pelo Conselho Nacional de Desenvolvimento Científico e Tecnológico (CNPq) , em desfavor de Ricardo Enrique Moreno Briones, em razão de omissão no dever de prestar contas dos recursos federais transferidos no âmbito do Termo de Concessão e Aceitação de Apoio Financeiro a Projeto n. Processo 563156/2010-4. 
2.	O ajuste teve vigência de 1/12/2010 a 21/12/2015 e prazo final para prestação de contas vencido em 21/2/2016, para realização de projeto denominado "Consolidação da Padronização de Resistência Elétrica Baseada no QHE".
3.	As transferências de recursos federais ocorreram no período de 21/12/2011 a 4/1/2016 e alcançaram o valor de R$ 543.290,00, somando-se repasses diretos ao beneficiário mais os repasses a bolsistas vinculados ao projeto. O beneficiário efetuou devolução no valor de R$ 347,17 em 14/1/2016.
4.	O Sr. Ricardo Enrique Moreno Briones foi devidamente comunicado pelo CNPq, na fase interna da TCE, sobre a inexistência da prestação de contas e do relatório técnico final do projeto em diversas ocasiões, com ofícios datados de 19/2/2016 a 3/10/2019. O CNPq, inclusive, enviou email ao responsável que respondeu a mensagem, teve ciência dos fatos e não tomou qualquer providência para sanar as irregularidades lá descritas. 
5.	Diante da ausência de justificativas suficientes para elidir a irregularidade e da não devolução dos recursos, aquele Conselho instaurou a presente tomada de contas especial.
6.	No âmbito do TCU, foram feitas várias tentativas de entrega do ofício de citação no endereço do responsável constante da base de dados da Secretaria da Receita Federal, bem assim em outros endereços pesquisados pela SecexTCE. Em vista que tais tentativas se mostraram infrutíferas, o Sr. Ricardo Enrique Moreno Briones foi citado para apresentar suas alegações de defesa e/ou devolver os recursos federais repassados aos cofres do CNPq por edital publicado no Diário Oficial da União de 6/10/2020.
7.	Entretanto, o responsável deixou o prazo regulamentar para exercer o seu direito ao contraditório e à ampla defesa transcorrer em albis, considerando-se sua revelia para todos os efeitos.
8.	Assim, o presente processo prossegue seu curso para julgar irregulares as contas do Sr. Ricardo Enrique Moreno Briones, condenado-o em débito e aplicando-lhe multa.
Em face do exposto, acolho as análises e conclusões da Secex/TCE, chanceladas pelo MPTCU, e Voto por que seja adotado o Acórdão que ora submeto ao escrutínio do Colegiado.
TCU, Sala das Sessões Ministro Luciano Brandão Alves de Souza, em 23 de março de 2021.
RAIMUNDO CARREIRO 
Relator